ACORDAO-COMPLETO-2575541

ACÓRDÃO 159/2023 ATA 4/2023 - PLENÁRIO

VISTOS, relatados e discutidos estes autos que tratam de Solicitação do Congresso Nacional que requer deste Tribunal a realização de fiscalização com o objetivo de examinar a legalidade dos aumentos verificados nas contas de luz da Companhia Energética de Pernambuco (Celpe) , nas localidades em que foram instalados equipamentos que permitem o desligamento remoto do fornecimento de energia elétrica,
ACORDAM os Ministros do Tribunal de Contas da União, reunidos em sessão do Plenário, ante as razões expostas pelo relator, em:
9.1. conhecer da presente Solicitação do Congresso Nacional, por estarem preenchidos os requisitos de admissibilidade previstos nos artigos 38, inciso II, da Lei 8.443/1992; 232, inciso III, do Regimento Interno do TCU e 4º, inciso I, alínea "b", da Resolução 215/2008;
9.2. prorrogar por 90 (noventa) dias o atendimento da presente Solicitação do Congresso Nacional, nos termos do art. 15, § 2º, da Resolução 215/2008, por ter sido necessária a realização de medidas saneadoras, bem como a análise de documentações complementares;
9.3. considerar em atendimento a solicitação objeto deste processo, nos termos do art. 14 da Resolução 215/2008.

Solicitação do Congresso Nacional para realização de ato de fiscalização e controle na Companhia Energética de Pernambuco - CELPE com o objetivo de averiguar os aumentos verificados nas contas de luz das localidades em que foram instalados equipamentos que permitem o desligamento remoto do fornecimento de energia elétrica.

Agência Nacional de Energia Elétrica.

3. Interessados/Responsáveis: não há.

13.1. Ministros presentes: Bruno Dantas (Presidente), Walton Alencar Rodrigues, Benjamin Zymler (Relator), Augusto Nardes, Aroldo Cedraz e Antonio Anastasia.
13.2. Ministros-Substitutos convocados: Augusto Sherman Cavalcanti, Marcos Bemquerer Costa e Weder de Oliveira.

BENJAMIN ZYMLER

Trata-se de Solicitação do Congresso Nacional (peça 1) , por meio da qual o Exmo. Sr. Deputado Federal Áureo Ribeiro, 1º Vice-Presidente da Comissão de Fiscalização Financeira e Controle da Câmara dos Deputados, encaminha a este Tribunal a Proposta de Fiscalização e Controle (PFC) 42/2019 (peças 2-3) , de autoria do Exmo. Sr. Deputado Federal Eduardo da Fonte e relatoria do Exmo. Sr. Deputado Federal Kim Kataguiri.
Transcrevo, com os ajustes de forma necessários, a instrução elaborada no âmbito da SeinfraElétrica, que contou com a anuência do corpo dirigente da unidade (peças 11 a 13) :
"A referida proposta requer que o Tribunal de Contas da União realize ato de fiscalização e controle, com o objetivo de examinar a legalidade dos aumentos verificados nas contas de luz da Companhia Energética de Pernambuco - Celpe, nas localidades em que foram instalados equipamentos que permitem o desligamento remoto do fornecimento de energia elétrica, nos termos da Proposta de Fiscalização e Controle apresentada pelo Deputado Federal solicitante.
EXAME DE ADMISSIBILIDADE
A prestação de informações solicitadas pelo Congresso Nacional, por qualquer de suas casas, ou por qualquer de suas comissões, está prevista no art. 71, inciso VII, da Constituição Federal, e no art. 38, inciso II, da Lei 8.443/1992. 
O art. 4º, inciso I, alínea "b", da Resolução-TCU 215/2008 e o art. 232, inciso III, do Regimento Interno do TCU, conferem ao Presidente de Comissão da Câmara dos Deputados, quando por ela aprovado, legitimidade para solicitar ao Tribunal a realização de fiscalização.
Ressalte-se que, embora a Proposta de Fiscalização e Controle tenha sido encaminhada a este Tribunal por meio de ofício assinado pelo 1º Vice-Presidente da Comissão de Fiscalização Financeira e Controle da Câmara dos Deputados, e não por seu Presidente, entende-se que esta circunstância não constitui óbice para o seu regular conhecimento e processamento, mormente pelo fato de que a referida Proposta de Fiscalização foi aprovada pelo Plenário da aludida Comissão da Câmara Baixa do Parlamento.    
Assim, dada a legitimidade da autoridade solicitante, cabe o conhecimento do expediente como Solicitação do Congresso Nacional (SCN) , para consequente apreciação pelo Relator e posterior encaminhamento ao Plenário para deliberação, nos termos do art. 233 do Regimento Interno do TCU.
Exame técnico
Da Proposta de Fiscalização e Controle da Câmara dos Deputados 
Inicialmente, a Proposta de Fiscalização (peça 3) traz a informação de que a Companhia Energética de Pernambuco - Celpe (atualmente denominada de Neoenergia Pernambuco) é uma das dez maiores empresas de distribuição de energia elétrica, em faturamento, no Brasil. Todavia, prossegue, apesar de todos os recursos auferidos pela aludida concessionária, a qualidade do fornecimento apresentou piora ao longo dos últimos anos.
Em 2011, assere, a Celpe ocupava a quarta posição no ranking de indicador de desempenho global de continuidade entre as distribuidoras de energia elétrica, segundo dados da Agência Nacional de Energia Elétrica (Aneel) . Atualmente, informa, a empresa ocupa a décima quarta posição, resultado da piora nos índices de duração e frequência de interrupção por unidade consumidora (DEC e FEC, respectivamente) . Desde o ano de 2012, ressalta, o DEC da Celpe está acima do limite regulatório estabelecido pela Aneel.
Continuando suas justificativas para a realização da ação de controle, destaca o parlamentar solicitante que, desde o ano de 2013, a Celpe passou a exigir a instalação de um novo equipamento para efetuar as solicitações de ligação de energia, sem o qual a empresa não realiza conexão de novos consumidores à rede de distribuição. Destaca que, após o início da utilização deste dispositivo, os valores das faturas de energia elétrica aumentaram de forma expressiva para os consumidores, apesar de não terem sido autorizados reajustes significativos pelo Ente Regulador.
Informa que, além da elevação das tarifas, existem diversas denúncias de que os equipamentos de medição têm realizado interrupção remota de fornecimento de energia, em casos de atraso no pagamento. A juízo do solicitante, a utilização de sistema que facilite o corte de energia ao consumidor, que ocasionalmente passa por situação de inadimplência, é medida contrária ao interesse dos consumidores e atenta contra o direito de continuidade dos serviços prestados.
Conclui, do exposto, que, de um lado, ocorre o aumento injustificado nos valores das faturas; do outro, a elevação do número de interrupções em caso de atraso no pagamento, expondo o consumidor a risco crescente de privação deste serviço essencial.
Em arremate e, diante deste cenário, informa que o resultado tem sido o aumento sistemático do número de reclamações dos consumidores, sendo certo que durante todo o ano de 2018, a Celpe apareceu entre as cinco empresas com maior número de reclamações registradas nos apuramentos mensais realizados pelo Instituto de Defesa do Consumidor de Pernambuco - Procon/PE, tendo liderado o ranking em diversos meses, à frente de todos os demais segmentos de serviços, como bancos e empresas de telefonia, sendo certo que as principais causas de reclamação são a interrupção de fornecimento e as cobranças indevidas.
Tendo em vista todas estas informações e considerando a indiscutível necessidade de (i) se melhorar a qualidade dos serviços de distribuição de energia elétrica no Estado de Pernambuco e (ii) avaliar a lisura da conduta da Celpe no trato e na cobrança com o consumidor, o Exmo. Sr. Deputado Federal Eduardo da Fonte requer que o Tribunal de Contas da União realize ato de fiscalização e controle, com o objetivo de examinar e analisar a legalidade dos aumentos verificados nas contas de luz da Celpe, nas localidades em que foram instalados equipamentos que permitem o desligamento remoto do fornecimento de energia elétrica.     
Da Análise Técnica da Solicitação do Congresso Nacional
Preliminarmente, em análise ao requerimento do Sr. Parlamentar, dessume-se que seu pedido requer a atuação do TCU em duas frentes, a saber:  
na regulação e fiscalização realizada pela Aneel no tocante à qualidade dos serviços de distribuição de energia elétrica no Estado de Pernambuco, bem como nos normativos estabelecidos que eventualmente facultem a instalação de equipamentos de monitoramento remoto;
na consistência dos eventos tarifários e sua aplicação pela Companhia Neoenergia Pernambuco por meio da estrutura tarifária definida pela Aneel.
15.	No que tange ao primeiro aspecto, trata-se do que a jurisprudência do TCU habitualmente denomina de controle de segunda ordem, ocasião em que, in casu, o Tribunal irá exercer controle externo sobre a Aneel, a fim de verificar se a agência reguladora está cumprindo adequadamente seu papel fiscalizatório junto à concessionária de distribuição de energia elétrica, no que concerne a verificar se os padrões de qualidade do serviço público prestado a seus consumidores encontram-se em conformidade com o previsto e requerido pela legislação de regência, bem como pelos normativos internos do ente regulador.
16.	No que pertine ao segundo aspecto a ser enfocado neste processo de Solicitação do Congresso Nacional, cumpre ao Tribunal verificar a regularidade dos aumentos tarifários nas áreas abrangidas pela instalação de equipamentos de monitoramento remoto.  
17.	A fim de dar cumprimento a esta dupla tarefa, esta Unidade Especializada está realizando Inspeção na Aneel (peça 10) , por meio da qual solicitou-se à agência reguladora o encaminhamento de documentos e informações julgados pertinentes para o correto atendimento à demanda parlamentar recebida nesta Casa.
18.	A primeira das requisições encaminhadas, e já respondida, trouxe considerável volume de documentos a serem analisados. A seu turno, a segunda, até a presente data, ainda não foi respondida.
19.	Assim sendo, considerando-se o volume de documentos provenientes do ente auditado, como fruto de diligências a ele endereçadas, ocasionando a necessidade de prazo adicional para sua análise, propõe-se, preliminarmente à análise de mérito, com base no art. 15, § 2º, da Resolução-TCU 215/2008, a prorrogação por 90 (noventa) dias do atendimento da presente Solicitação do Congresso Nacional. 
CONCLUSÃO
20.	De acordo com o exposto, considerando-se a necessidade de prazo adicional para análise dos documentos provenientes de diligências ao ente auditado, propõe-se, preliminarmente à análise de mérito, com base no art. 15, § 2º, da Resolução-TCU 215/2008, a prorrogação por 90 (noventa) dias do atendimento da presente Solicitação do Congresso Nacional. 
PROPOSTA DE ENCAMINHAMENTO	
Diante do exposto, submete-se à consideração superior a presente Solicitação do Congresso Nacional, formulada pelo 1º Vice-Presidente da Comissão de Fiscalização Financeira e Controle da Câmara dos Deputados, com base na Proposta de Fiscalização e Controle 42/2019, propondo:
0. conhecer da presente Solicitação do Congresso Nacional, por estarem preenchidos os requisitos de admissibilidade previstos nos artigos 38, inciso II, da Lei 8.443/1992; 232, inciso III, do Regimento Interno do TCU e 4º, inciso I, alínea "b", da Resolução - TCU 215/2008;
0. prorrogar por 90 (noventa) dias o atendimento da presente Solicitação do Congresso Nacional, nos termos do art. 15, § 2º, da Resolução-TCU 215/2008, por ter sido necessária a realização de medidas saneadoras, bem como a análise de documentações complementares;
0. considerar em atendimento a solicitação objeto deste processo, nos termos do art. 14 da Resolução - TCU 215/2008."
É o relatório.

Não atuou.

SOLICITAÇÃO DO CONGRESSO NACIONAL. PROPOSTA DE FISCALIZAÇÃO E CONTROLE (PFC) 42/2019. EXAME DA LEGALIDADE DOS AUMENTOS VERIFICADOS NAS CONTAS DE LUZ DA COMPANHIA ENERGÉTICA DE PERNAMBUCO (CELPE). NECESSIDADE DE PRAZO ADICIONAL PARA ANÁLISE DOS DOCUMENTOS PROVENIENTES DE DILIGÊNCIAS AO ENTE AUDITADO. CONHECIMENTO. PRORROGAÇÃO DE PRAZO PARA ATENDIMENTO DA SCN. SOLICITAÇÃO EM ATENDIMENTO.

SOLICITAÇÃO DO CONGRESSO NACIONAL (SCN)

Unidade de Auditoria Especializada em Energia Elétrica e Nuclear (AudElétrica).

Trata-se de Solicitação do Congresso Nacional (peça 1) , por meio da qual o Exmo. Sr. Deputado Federal Áureo Ribeiro, 1º Vice-Presidente da Comissão de Fiscalização Financeira e Controle da Câmara dos Deputados, encaminha a este Tribunal a Proposta de Fiscalização e Controle (PFC) 42/2019 (peças 2-3) , de autoria do Exmo. Sr. Deputado Federal Eduardo da Fonte e relatoria do Exmo. Sr. Deputado Federal Kim Kataguiri.
A proposta requer a realização de ato de fiscalização e controle, com o objetivo de examinar a legalidade dos aumentos verificados nas contas de luz da Companhia Energética de Pernambuco (Celpe) , nas localidades em que foram instalados equipamentos que permitem o desligamento remoto do fornecimento de energia elétrica, nos termos da Proposta de Fiscalização e Controle apresentada pelo Deputado Federal solicitante.
Conforme sumarizado pela unidade instrutiva, a Proposta de Fiscalização informa que a Companhia Energética de Pernambuco (Celpe, atualmente denominada de Neoenergia Pernambuco) é uma das dez maiores empresas de distribuição de energia elétrica, em faturamento, no Brasil. Todavia,  apesar de todos os recursos auferidos pela aludida concessionária, a qualidade do fornecimento apresentou piora ao longo dos últimos anos.
Em 2011, a companhia ocupava a quarta posição no ranking de indicador de desempenho global de continuidade entre as distribuidoras de energia elétrica (dados da Aneel) . Atualmente, contudo, a empresa ocupa a décima quarta posição, resultado que denota acentuado declínio nos índices de duração e frequência de interrupção por unidade consumidora (DEC e FEC, respectivamente) . Desde o ano de 2012, ressaltou-se, o DEC da Celpe está acima do limite regulatório estabelecido pela Aneel.
Além da elevação das tarifas, existiriam diversas denúncias de que os equipamentos de medição têm realizado interrupção remota de fornecimento de energia, em casos de atraso no pagamento. A juízo do solicitante, a utilização de sistema que facilite o corte de energia ao consumidor, que ocasionalmente passa por situação de inadimplência, é medida contrária ao interesse dos consumidores e atenta contra o direito de continuidade dos serviços prestados.
Após apresentar outros indícios de redução na qualidade dos serviços prestados na distribuição, nada obstante o aumento do número de cortes de energia, e considerando a indiscutível necessidade de (i) se melhorar a qualidade dos serviços de distribuição de energia elétrica no Estado de Pernambuco e (ii) avaliar a lisura da conduta da Celpe no trato e na cobrança com o consumidor, o Exmo. Sr. Deputado Federal Eduardo da Fonte requer a dita fiscalização por parte deste Tribunal.
Em avaliação da demanda, a unidade técnica situa que a solicitação em apreço demanda atuação desta Corte no que se denomina, segundo a jurisprudência,  de um controle de segunda ordem, ocasião em que, in casu, o Tribunal deverá exercer controle externo sobre a Aneel. Há de se verificar se a agência reguladora está cumprindo adequadamente seu papel fiscalizatório junto à concessionária de distribuição de energia elétrica, no que concerne a verificar se os padrões de qualidade do serviço público prestado a seus consumidores encontram-se em conformidade com o previsto e requerido pela legislação de regência, bem como pelos normativos internos do ente regulado.
Cumpre, assim, averiguar a regularidade dos aumentos tarifários nas áreas abrangidas pela instalação de equipamentos de monitoramento remoto. De modo a dar cumprimento a tal avaliação, a SeinfraElétrica informou estar realizando inspeção na Agência Nacional de Energia Elétrica (peça 10) , por meio da qual se solicitou à Aneel o encaminhamento de documentos e informações necessários para o correto atendimento à demanda.
A primeira das requisições encaminhadas, e já respondida, trouxe considerável volume de documentos a serem analisados. A segunda, por seu turno, até a presente data, ainda não foi respondida.
Isso em conta, concordo com a unidade instrutiva sobre a necessidade de se conceder prazo adicional para sua análise, preliminarmente à avaliação de mérito, com base no art. 15, § 2º, da Resolução 215/2008. Serão necessários mais 90 (noventa) dias para o pleno atendimento da demanda. A presente Solicitação do Congresso Nacional, deste modo, até que apresentadas e analisadas as diligências, deve ser considerada em atendimento.
Ante o exposto, VOTO por que seja adotada a minuta de acórdão que ora submeto a este Colegiado.
TCU, Sala das Sessões, em 8 de fevereiro de 2023.
BENJAMIN ZYMLER 
Relator